【裁判字號】    90,判,1404
【裁判日期】    900810
【裁判案由】    退休補償金
【裁判全文】
最  高  行  政  法  院  判  決                    九十年度判字第一四○四號
    再 審原 告  甲○○
    再 審被 告  內政部警政署
    代  表  人  王進旺
右當事人間因退休補償金事件，再審原告對本院中華民國八十八年八月二十日八十八
年判字第三三○七號判決提起再審之訴。本院判決如左：
    主  文
再審之訴駁回。
再審訴訟費用由再審原告負擔。
    事  實
緣再審原告原為臺灣省政府警務處直屬大隊大隊長，於民國六十四年十一月一日命令
退休。嗣於八十六年七月二十一日向再審被告請領降齡退休特別給付金及退休金其他
現金給與補償差額，經再審被告交由保安警察第六總隊以八十六年八月一日保六警人
字第五五○○號書函予以否准。再審原告於八十六年八月十五日向再審被告提起訴願
，副本抄送保安警察第六總隊，該總隊以八十六年九月一日保六警人字第六一七一號
書函復以有關退休金其他現金給與補償金差額部分，應否補發，應由銓部核定。再
審被告另以八十六年九月四日八六警署人字第七四七四五號簡便行文表通知保安警察
第六總隊妥處，並副知再審原告。再審原告復於八十六年九月八日向再審被告提出申
請書，請求就其申請案儘速依法決定。案經再審被告以八十六年九月二十三日八六警
署人字第七七八九七號書函復以已將申請退休金其他現金給與補償差額部分，移由權
責機關銓部處理，請領降齡退休特別給付金部分未准所請。再審原告不服該未准所
請部分，循序提起行政訴訟，為本院八十八年度判字第三三○七號判決（下稱原判決
）駁回。茲再審原告復以原判決認事用法有誤為由，提起再審之訴，摘敘兩造訴辯意
旨如次：
再審原告起訴意旨略謂：
一、再審原告原任職台北市政府警察局中山分局分局長職務將近六年，時中山分局號
    稱天下第一分局，再審原告任職期間，依警察人事制度，外勤工作，本有任期制
    度，再審原告任期，早已超越，雖一再請調，皆未獲准，尤其將屆所謂「管制年
    齡」時，更堅決請調，後由時任警政署長周菊村親口允准，稱因選舉期間治安維
    護重要，暫緩調職，不受管制年齡限制（可請當時任職警政署人事室主任現尚健
    在之陳璧可以為證）。於選舉過後，認為再審原告維護選舉期間治安，成續卓著
    ，乃將再審原告調任經濟科長，本為長官重言諾，並不違法之正當措施，不意於
    一週後，又將再審原告調任內政部警政署直屬大隊大隊長職務，回任危險勞力工
    作，而所依據者乃台灣省警察人員遷調準則中所規定「退休前二年內停止遷調」
    之限制。謂再審原告調任經濟科長，已距命令退休不足兩年，故應回任危險勞力
    職務。經查再審原告久任中山分局長職務，並非個人尸位素餐，乃長官不允請調
    ，在調職前親允不受管制年齡限制，事後食言，又以所謂之「管制年齡」迫害再
    審原告，不僅台灣省警察人員遷調準則中所規定之管制年齡即為違法，且為極不
    合情理之產物，由於當時少數思想偏頗之掌權者，誤認警察外勤工作，有額外收
    入，內勤則無，如使應於六十歲退休之外勤人員，於屆退前轉任內勤，又多任職
    五年，是對內勤人員之不公，故以管制年齡限制外勤人員內調，以圖增加內勤人
    員外調之機會。實則警察外勤工作繁重，責任重大，不僅需要真有才能，並需品
    操優良且有領導能力，始堪勝任，故警察人事，同以才智最佳者，置於第一線，
    次佳者擔任內勤幕僚工作，所訂管制年齡一事，造成警察人才之反淘汰，自再審
    原告之事件發生後，即告取消，即為明證。
二、再審被告為全國最高警政機關，對人事之遷調，自應適用中央法令或自訂之規章
    ，何以將再審原告由台北市政府警察局經濟科長調任內政部警政署直屬大隊長竟
    引用台灣省警察人員遷調準則之規定，且再審原告乃台北市政府警察局警官，並
    非台灣省警察人員，台北市為直轄市，與台灣省為平行機關，互不隸屬，單行法
    規亦互不適用，警政署為中央機關，怎可引用不同隸屬之地方機關法令作為其本
    身之遷調準則？雖謂警察人員管理條例公布在後，但其時有公務人員任用法可本
    ，該法並無管制年齡之限制，為何棄而不提？原判決竟謂再審原告所訴，核無可
    採，自難信服，且即如原判決所言：各機關依其法定職權或基於法律授權訂定之
    命令，其性質為法律命令等語，但再審被告未訂人事遷調準則，即為法律命令不
    存在，竟而引用不屬其自身公布之法律命令，以規範無隸屬關係之當事人，有無
    效力不無疑問。
三、警政署對任職危險勞力職務降齡退休之警察人員發給特別給付金，原為對降齡退
    休者一項補償，本應修訂法令編列預算並適用所有降齡退休人員，但警政署將此
    預算納編於警察人員互助共濟金內，又限制於八十年以後退休始得支給者。立即
    引起八十年七月以前限齡退休者之不滿，經陳情抗爭後，內政部已於八十八年六
    月九日以台（八十八）內警字第八八八一一○二號令發布修正台灣地區警察人員
    互助共濟辦法第六條之一條文，將支付特別給付金之範圍擴大為六十六年九月一
    日以後至八十年七月二日以前降齡退休人員。可以體察，再審被告發給降齡退休
    人員特別給付金乃屬人事政策，預算編列於警察人員互助共濟金中，乃屬方法，
    政策之執行自應公平合理，不可厚此薄彼，此一政策既於八十年七月三日公布生
    效，自應普遍適用於全體降齡退休人員，不意再審被告先將八十年七月二日以前
    降齡退休者排除在外，是以方法否定政策，當為失策，現雖修法，將給付對象擴
    及於六十六年九月一日以後降齡退休者，而六十六年八月三十一日以前降齡退休
    者，又不包括在內，此一作法，不知其所據為何？經查台灣地區警察人員互助共
    濟辦法係內政部警政署於六十二年五月二十五日以（六二）警署人字第四八八三
    號函訂定，則特別給付金發給對象，理應追溯自六十二年五月二十五日以後降齡
    退休者較為合理，今僅局限適用於六十六年九月一日以後降齡退休者，再審被告
    製造不平，可謂貌視法紀。綜上所述，請判決廢棄原判決、撤銷原處分及一再訴
    願決定，並令給付退休特別給付金及附帶損害賠償等語。
再審被告答辯意旨略謂：
一、 調整職務部分：
    再審原告係民國四年十月十日出生，六十三年一月由台北市政府警察局中山分局
    分局長改調該局第四科科長時，年齡為五十九歲，時依台灣省警察人員遷調準則
    第十九條第五款規定：現職將於二年內退休者，停止遷調；又依報經銓敘部准予
    登記備查有案之臺灣省警察人員屬於危險及勞力範圍職務表規定，警察分局長命
    令退休年齡為六十歲，再審原告自應受退休前二年內停止遷調之限制，為免影響
    退休政策之執行，台灣省警務處爰重新發布派令，將再審原告改調台灣省警務處
    直屬大隊大隊長（命令退休年齡同為六十歲），認事用法，尚無不當。
二、發給降齡命令退休特別給付金部分：
    內政部八十年七月一日台（八十）內警字第九三三○二八號令增訂台灣地區警察
    人員互助共濟辦法第六條之一第一項規定：「合於警察人員警正以下具有危險及
    勞力等特殊性質職務降低退休年齡標準表規定降齡命令退休者，於退休時，除依
    第五條第五款發給退休補助費外，並發給特別給付金；其核發標準為每提早一年
    發給新臺幣六萬元，最高以新臺幣三十六萬元為限。」同條文嗣於八十八年六月
    九日台（八十八）內警字第八八八一一○二號令增訂第三項規定：「中華民國六
    十六年九月一日以後至中華民國八十年七月二日以前，合於當時警察人員警正以
    下具有危險及勞力等特殊性質職務降低退休年齡標（基）準表規定降齡命令退休
    者，準用第一項規定發給特別給付金。」准此，合於警察人員警正以下具有危險
    及勞力等特殊性質職務降低退休年齡標準表規定降齡命令退休者，始為特別給付
    金發給對象，上開辦法定有明文。而警察人員警正以下具有危險及勞力等特殊性
    質職務降低退休年齡基準表係經行政院及考試院於六十六年七月間會同訂定，並
    經內政部六十六年八月三十日臺內警字第七四五三四六號函明訂自六十六年九月
    一日起實施。再審原告係於警察人員管理條例公布施行前之退休人員（簡、荐、
    委任人員），其退休年齡係依台灣省警察人員屬於危險及勞力範圍職務表規定辦
    理，並非依據警察人員警正以下具有危險及勞力等特殊性質職務降低退休年齡標
    （基）準表規定辦理，且於六十四年十一月一日即已退休生效，仍不得據該增訂
    之規定發給特別給付金。綜上所述，請判決駁回再審原告之訴等語。1
    理  由
按修正前行政訴訟法第二十八條第一款所謂適用法規顯有錯誤（即修正後之第二百七
十三條第一項第一款），係指原判決所適用之法規與該案應適用之現行法規相違背，
或與解釋判例有所牴觸者而言。至於事實認定之職權行使或法律上見解之歧異，再審
原告對之縱有爭執，要難謂為適用法規顯有錯誤，而據為再審之理由。本件再審原告
原為臺灣省政府警務處直屬大隊大隊長，於民國六十四年十一月一日命令退休。嗣於
八十六年七月二十一日向再審被告請領降齡退休特別給付金及退休金其他現金給與補
償差額，經再審被告交由保安警察第六總隊以八十六年八月一日保六警人字第五五○
○號書函予以否准。再審原告於八十六年八月十五日向再審被告提起訴願，副本抄送
保安警察第六總隊，該總隊以八十六年九月一日保六警人字第六一七一號書函復以有
關退休金其他現金給與補償金差額部分，應否補發，應由銓部核定。再審被告另以
八十六年九月四日八六警署人字第七四七四五號簡便行文表通知保安警察第六總隊妥
處，並副知再審原告。再審原告復於八十六年九月八日向再審被告提出申請書，請求
就其申請案儘速依法決定。案經再審被告以八十六年九月二十三日八六警署人字第七
七八九七號書函復以已將申請退休金其他現金給與補償差額部分，移由權責機關銓
部處理，請領降齡退休特別給付金部分未准所請。再審原告不服該未准所請部分，循
序提起行政訴訟，本院八十八年度判字第三三○七號判決（下稱原判決）以各機關依
其法定職權或基於法律授權訂定之命令，其性質為法規命令。而法規明定自公布或發
布日施行者，自公布或發布之日起算至第三日起發生效力；法規修正之程序，準用上
開規定，中央法規標準法第七條、第十三條及第二十條第二項定有明文。本件系爭台
灣地區警察人員互助共濟辦法係再審被告於六十二年五月二十五日以（六二）警署人
字第四八八三號函訂定，而警察人員管理條例係六十五年一月十七日由總統令公布施
行，足見該辦法非經由警察人員管理條例授權訂定，而係再審被告基於職權訂定之法
規命令。依該辦法第二十條規定：「本辦法自發布日施行」，如有修正，則應自修正
發布日施行。該辦法由內政部於八十年七月一日以台內警字第九三三○二八號令增
訂發布第六條之一，其第一項規定：「合於警察人員警正以下具有危險及勞力等特列
性質職務降低退休年齡標準表規定降齡命令退休者，於退休時，除依第五條第五款發
給退休補助費外，並發給特別給付金；其核發標準為每提早一年發給新台幣六萬元，
最高以新台幣三十六萬元為限。」其第二項：「前項特別給付所需經費，由內政部警
政署按年度編列預算支應。」，該增訂之規定應自八十年七月三日生效，且該特別給
付所需經費，係由再審被告按年度編列預算支應，而本件再審原告係於六十四年十一
月一日即已退休，尚不得據該增訂之規定請求發給特別給付金。本件係關於再審原告
請求再審被告發給特別給付金事件（見再審原告八十六年九月八日向再審被告提出之
申請書），又警察人員管理條例係於六十五年一月十七日由總統公布施行，而再審原
告係於六十四年十一月一日即已退休，則再審原告主張其被迫降齡退休，係再審被告
所訂定「管制年齡」規定與警察人員管理條例規定不合所致乙節，尚不足採。再審原
告請求依上開增訂規定發給特別給付金，核非有據。再審被告否准其請求，核無違誤
，一再訴願決定遞予維持，均無不合，再審原告起訴論旨為無理由，因而駁回再審原
告之行政訴訟及其附帶損害賠償之請求。經核其所適用之法規，與該案應適用之現行
法規不相違背，亦無與解釋判例有所牴觸情形，即無首開說明所稱之適用法規顯有錯
誤之再審事由。再審原告茲主張如事實欄再審起訴意旨所載，認原判決認事用法違誤
。惟查：本件再審原告請求發給特別給付金之應否准許，實繫於台灣地區警察人員互
助共濟辦法第六條之一規定於本件是否適用，而該條之適用，以降齡命令退休者為對
象，法條文義甚明；如非屬降齡命令退休者，自無請求發給特別給付金之可言。再審
原告主張再審被告適用管制年齡之規定，限制其由外勤調任內勤，致遭降齡命令退休
，為違法云云，微論已經原判決指明並無再審原告所稱與警察人員管理條例不合情形
，且查本件再審被告如不合依管制年齡之規定，限制再審原告調任內勤，致其遭降齡
命令退休，則根本不生得否請求發給特別給付金之問題，原判決另指明本件係關於請
求發給特別給付金之事件，其意在此。再審原告猶執陳詞，謂再審被告適用之管制年
齡規定，為台灣省警察人員遷調準則，於法不合云云，顯無關其請求之判斷，難據以
認原判決有何違誤。又查原判決指明上開辦法有關發給特別給付金之規定，為八十年
七月一日修正增訂，應自八十年七月三日生效，且該特別給付所需經費，係由再審被
告按年度編列預算支應，而本件再審原告係於六十四年十一月一日即已退休，尚不得
據該增訂之規定請求發給特別給付金。認事用法並無違誤。至於再審原告所稱內政部
於八十八年六月九日以台（八十八）內警字第八八八一一○二號令發布修正台灣地區
警察人員互助共濟辦法第六條之一條文，將支付特別給付金之範圍擴大為六十六年九
月一日以後至八十年七月二日以前降齡退休人員。其人事政策之執行竟厚此薄彼，不
普遍適用於全體降齡退休人員，將六十六年八月三十一日以前降齡退休者排除在外，
致再審原告又不包括在內等情，既屬再審被告人事政策之執行權限，亦難據以認為原
判決有何違誤。從而依再審起訴意旨，難認為原判決有再審原告所指再審事由，再審
之訴應予駁回。
據上論結，本件再審之訴為無再審事由，爰依行政訴訟法施行法第二條、行政訴訟法
第二百七十八條第二項、第九十八條第三項前段，判決如主文。
中    華    民    國      九十      年      八        月      十        日
                    最 高 行 政 法 院  第 一 庭
                                審 判 長 法  官      黃  綠  星
                                         法  官      黃  合  文
                                         法  官      蔡  進  田
                                         法  官      黃  璽  君
                                         法  官      廖  宏  明
右  正  本  證  明  與  原  本  無  異
                                         法院書記官  邱  彰  德
中    華    民    國      九十      年      八        月      十三      日


司法院資訊處製作；財團法人民間司法改革基金會備份。
